臺灣高等法院臺中分院刑事判決
                                    110年度上訴字第509號
上  訴  人
即  被  告  劉坤煌



上列上訴人即被告因違反森林法案件，不服臺灣南投地方法院10
9年度訴字第201號中華民國110年1月22日第一審判決（起訴案號
：臺灣南投地方檢察署109年度偵字第1781號），提起上訴，本
院判決如下：
    主  文
上訴駁回。
    事  實
一、劉坤煌、張保盛（由原審另行審結）均明知未經許可不得擅
    自搬運國有林地內之竹木及餘留之根株、殘材，竟共同意圖
    為自己不法之所有，基於結夥二人以上竊取森林主產物貴重
    木，為搬運贓物使用車輛之犯意聯絡，於民國109年4月11日
    8時，由劉坤煌駕駛其所有已註銷車牌之車牌號碼0000-00號
    自用小客貨車（其上懸掛車號000-000號車牌，下稱本案車
    輛）搭載張保盛，行經國立臺灣大學生物資源暨農學院實驗
    林管理處（下稱臺大實驗林管理處）所管轄位於南投縣○○鄉
    ○○○○○○區00○○地0000號造林地之油杉崙林道6.2公里處（GPS
    座標：X-0000 00、Y-0000000）時，二人見由不詳人士所切
    割完成如附表編號1至4所示之臺灣扁柏木塊4塊（下稱本案
    扁柏）放置於該處，即共同以附表編號5揹架，搬運本案扁
    柏上車，再以本案車輛載運下山而竊取本案扁柏得手。嗣於
    同日9時50分許，行經油杉崙林道3公里處，經警攔查，並當
    場扣得如附表編號1至5所示之物，而查悉上情。
二、案經國立臺灣大學生物資源暨農學院實驗林管理處（下稱臺
    大實驗林管理處）訴由內政部警政署保安警察第七總隊第六
    大隊報告臺灣南投地方檢察署檢察官偵查起訴。
    理  由
壹、程序方面
一、被告於第二審審判期日經合法傳喚，無正當之理由不到庭者
    ，得不待其陳述，逕行判決，刑事訴訟法第371條定有明文
    。上訴人即被告劉坤煌（下稱被告）經本院合法傳喚，有送
    達證書、臺灣高等法院前案案件異動查證作業、在監在押全
    國記錄表在卷可查（本院卷第217、229至231頁)，其無正當
    理由於本院110年7月27日審判期日不到庭，自得不待其陳述
    ，逕行判決。
二、檢察官及被告於本院行準備程序及審理時，對於本案下述具
    傳聞性質之證據資料，均未爭執證據能力，且本案所引用之
    非供述證據，亦屬合法取得，本院審酌該等證據作成及取得
    之程序均無違法之處，依法均可作為認定犯罪事實之證據。
貳、認定犯罪事實所憑之證據及理由：
一、訊據被告於原審行準備程序及審理時均對前揭犯罪事實坦白
    承認（原審卷第79頁、第200頁、第211頁）；核與證人即共
    犯張保盛於警詢、偵查中，證人陳震菖警詢、偵查中所證述
    情節大致相符；復有車輛詳細資料查詢表2 份、現場衛星圖
    、現場照片10幀、扁柏木塊照片4 幀、扣案物及車輛照片9
    幀、本案車輛車行軌跡（見警卷第43-45、47-67、69-71頁
    ）、臺大實驗林管理處實管字第1090002872A 號函暨檢附森
    林被害告訴書、森林災害報告表、林產物查驗明細表、森林
    主副產物被害價格查定書、木材市價單一樹種查詢報表、盜
    伐位置圖、照片4 幀、林內茅埔營林區森林護管巡視日記簿
    及所攝相片（見偵卷第36-51 頁）等件附卷可稽；並有如附
    表所示之扣押物在案可佐。足徵被告前開之任意性自白應與
    事實相符，可以採信。
二、被告於本院行準備程序時雖辯稱其與共犯張保盛係在森林裡
    撿到本案扁柏云云（見本院卷第64頁至第65頁）。然查，被
    告於警詢時供稱其與張保盛發現本案扁柏時，扁柏與揹架係
    綁在一起，其等欲將之取回做木製藝品等語（見警卷第5頁
    ）。而觀之該2揹架外觀均甚完整（見偵卷第34頁），揹架
    之上並綁有合計重達117.3公斤之本案扁柏（合計材積：0.2
    159立方公尺，見偵卷第40頁至第41頁明細表），被告應可
    認知該綁於揹架上支木材係有相當價值之物，否則一般人豈
    會於林地內以人工背負移動重達百公斤以上之木材。而被告
    於警詢及檢察官訊問時亦承認係欲將本案扁柏取回做藝品，
    核與共犯張保盛所述相符（見偵卷第17頁至第18頁），也足
    認被告知悉本案扁柏係有相當價值可供加工為藝品之物，才
    會願意費時費力搬運百餘公斤的本案扁柏上車。再者，本案
    扁柏價值不菲，豈有人先裁切好，再分綁於揹架上棄置路邊
    ，讓被告及共犯張保盛撿到之理。故被告所謂撿到本案扁柏
    的說法，是典型的「幽靈抗辯」，亦即是不詳幽靈盜伐及切
    割好本案扁柏，又用揹架裝置好以利搬運後丟棄在路邊供他
    人撿拾。然被告此等剛好撿到之辯解，顯為不符常理之推卸
    之詞，不足採信。
三、被告於上訴理由狀辯稱本案扁柏係共犯張保盛發現並背走，
    其無意據為己有云云。然被告於警詢時即供稱本案扁柏係其
    與共犯張保盛一起搬上本案車輛等語，核與共犯張保盛於警
    詢時所述相符（見警卷第4頁至第5頁、第8頁），足證被告
    上開辯解是事後卸責之詞，並無可採。
四、本案事證明確，被告之上開竊取森林主產物貴重木扁柏之犯
    行，均堪予認定，應依法論科。
貳、論罪之理由：
一、被告行為後，森林法第52條於110年5月5日修正公布，於同
    年5月7日施行，修正後森林法第52條第1項、第3項規定：「
    犯第五十條第一項、第二項之罪而有下列情形之一者，處一
    年以上七年以下有期徒刑，併科新臺幣一百萬元以上二千萬
    元以下罰金：一、於保安林犯之。二、依機關之委託或其他
    契約，有保護森林義務之人犯之。三、於行使林產物採取權
    時犯之。四、結夥二人以上或僱使他人犯之。五、以贓物為
    原料，製造木炭、松節油、其他物品或培植菇類。六、為搬
    運贓物，使用牲口、船舶、車輛，或有搬運造材之設備。七
    、掘採、毀壞、燒燬或隱蔽根株，以圖罪跡之湮滅。八、以
    贓物燃料，使用於礦物之採取，精製石灰、磚、瓦或其他物
    品之製造。九、以砍伐、鋸切、挖掘或其他方式，破壞生立
    木之生長。」、「第一項森林主產物為貴重木者，加重其刑
    至二分之一。」而修正前森林法第52條第1項、第3項規定：
    「犯第五十條第一項之罪而有下列情形之一者，處一年以上
    七年以下有期徒刑，併科贓額五倍以上十倍以下罰金：一、
    於保安林犯之。二、依機關之委託或其他契約，有保護森林
    義務之人犯之。三、於行使林產物採取權時犯之。四、結夥
    二人以上或僱使他人犯之。五、以贓物為原料，製造木炭、
    松節油、其他物品或培植菇類。六、為搬運贓物，使用牲口
    、船舶、車輛，或有搬運造材之設備。七、掘採、毀壞、燒
    燬或隱蔽根株，以圖罪跡之湮滅。八、以贓物燃料，使用於
    礦物之採取，精製石灰、磚、瓦或其他物品之製造。」、「
    第一項森林主產物為貴重木者，加重其刑至二分之一，併科
    贓額十倍以上二十倍以下罰金。」亦即，修正後之森林法第
    52條將竊取森林主、副產物之併科罰金下限提高為「新臺幣
    一百萬元以上」。故修正後之新法並非較有利於被告，經比
    較新舊法結果，自以修正前刑法有利於被告，依刑法第2條
    第1項規定，本件應適用被告行為時之法律即修正前森林法
    第52條第1項、第3項之規定，先予敘明。
二、按森林係指林地及其群生竹、木之總稱；而所謂森林主產物
    ，依國有林林產物處分規則第3條第1款之規定，係指生立、
    枯損、倒伏之竹木及餘留之根株、殘材而言（最高法院93年
    台上字第860號判例參照）。次按森林法第50 條、第52條係
    刑法第320條第1項、第321 條之特別規定，依特別法優於普
    通法或全部法（有森林法之加重條件時）優於部分法（無森
    林法之加重條件時）原則，前者應優先於後者適用（最高法
    院101年度台上字第349號判決意旨參照）。復按修正前森林
    法第52條第3項規定，犯同條第1項之森林主產物為貴重木者
    ，加重其刑至二分之一，併科贓額10倍以上20倍以下罰金，
    係犯罪類型變更之個別犯罪行為予以加重，當屬「刑法分則
    加重」之性質而成為另一獨立之罪，該罪名及構成要件與常
    態犯罪之罪名及構成要件應非相同，有罪判決自應諭知該罪
    名及構成要件。
三、臺灣扁柏屬於森林法第52條第4 項所定貴重木之樹種，此有
    行政院農業委員會104年7月10日農林務字第1041741162號公
    告可資參照。另森林主產物，不以附著於其生長之土地，仍
    屬森林構成部分者為限，尚包括已與其所生長之土地分離而
    留在林地之倒伏竹、木、餘留殘材等。是森林法第50條所處
    罰竊取森林主產物之行為，固不以自己盜伐林木為必要，縱
    令係他人盜伐或他故致已與所由生之土地分離之竹、木、殘
    材等若尚在森林內，未遭搬離現場，仍在管理機關之管領力
    支配下，仍屬森林主產物，如予竊取，自係竊取森林主產物
    （最高法院102年度台上字第2408 號刑事判決意旨參照）。
    又修正前森林法第52條第1項第6款以「為搬運贓物，使用牲
    口、船舶、車輛或有搬運造材之設備者」為加重條件，考其
    立法旨趣，乃在防止或預防使用動力設備之大規模盜伐林木
    之行為，因而擴大對自然生態之破壞。準此，是否該當修正
    前森林法第52條第1項第6款之使用車輛搬運贓物竊取森林主
    （副）產物罪，應衡酌行為人所使用之車輛種類、其所竊取
    之森林主（副）產物之體積、數量、價值，判斷是否使用車
    輛之主要目的在搬運贓物，而致森林法所欲保護森林資源之
    立法目的有因此擴大遭受損害之虞。查本件被告劉坤煌駕駛
    本案車輛搭載共犯張保盛至前揭地點，共同竊取本案扁柏後
    ，並以本案車輛載運之本案扁柏下山，又其等所搬運之扁柏
    木塊共計4 塊、材積0.2159 立方公尺、總重117.3公斤，其
    體積非小、重量非輕，並非被告劉坤煌及共犯張保盛得以徒
    手搬運下山，顯見被告劉坤煌駕車前往前揭地點，並非僅以
    本案車輛供作代步使用，而係為搬運贓物而使用車輛，自該
    當此加重條件。又被告劉坤煌所竊取之森林主產物，其樹種
    為臺灣扁柏核屬為行政院農業委員會公告「森林法第52 條
    第4項所定貴重木」之樹種。是被告劉坤煌所為，自構成修
    正前森林法第52條第3項、第1項第4、6款結夥二人以上，並
    使用車輛搬運贓物之竊取森林主產物貴重木罪。
四、本件被告劉坤煌與共犯張保盛就本案竊取森林主產物貴重木
    犯行，有犯意聯絡及行為分擔，均應論以共同正犯。然因修
    正前森林法第52條第1項第4款之「結夥」，其本質本屬共同
    正犯，是本件判決主文欄自無再加列「共同」記載之必要，
    附此敘明。再本案遭竊取之扁柏為貴重木，已如前述，是被
    告自應依修正前森林法第52條第3項規定加重其刑。
五、按量刑固屬法院自由裁量之職權，然仍應受比例、罪刑相當
    原則等法則之拘束，並非可恣意為之，致礙及公平正義之維
    護，必須兼顧一般預防之普遍適應性與具體個案特別預防之
    妥當性，始稱相當。而刑法第59條之酌量減輕其刑，必須犯
    罪有特殊之原因，在客觀上足以引起一般人之同情，認為即
    予宣告法定低度刑期仍嫌過重者，始有其適用，至於犯罪後
    之態度等情狀，僅可為法定刑內從輕科刑之標準，不得據為
    酌量減輕之理由（最高法院51年台上字第899號、70年度台
    上字第794號、77年度台上字第4382號判決意旨參照）。本
    案被告共同竊取森林主產物貴重木，且數量非微，所為對森
    林資源、保育之侵害甚大，具有相當之危害性；而森林法立
    法當初即已衡量其罪質惡性重大，行為嚴重殘害寶貴之森林
    資源，故規範相當之重刑，被告行為時為智識健全之成年人
    ，難認對國家重典毫無認識或智慮未臻成熟而無從判別行為
    之對錯；另綜合被告犯罪情節，尚難認有何特殊之原因與環
    境，在客觀上足以引起一般同情，認科以最低度刑仍嫌過重
    ，自無從依刑法第59條之規定酌量減輕其刑。是被告上訴請
    求依刑法第59條規定酌減其刑，核無可採。
參、上訴駁回之說明：
一、原判決以被告犯結夥二人以上，並使用車輛搬運贓物之竊取
    森林主產物貴重木罪事證明確，適用相關規定，並以行為人
    之責任為基礎，審酌國家森林具有涵養國土，孕育自然生物
    之效，對自然生態與環境保護有重大意義，且生長歷程甚久
    ，破壞後之復育工程非易，被告劉坤煌與共犯張保盛為圖私
    利，共同竊取本案扁柏，危害國有林地之完整及森林資源之
    保育，對於國家財產已造成損害，所為實應非難；併斟酌被
    告竊得之扁柏木塊共4 塊，材積共0.2159立方公尺，市場價
    值為2萬3,101元；暨衡被告於原審審理中坦承犯行之態度，
    而被告自陳國中畢業之智識程度、務農、經濟小康、與母親
    同住之家庭生活狀況（見原審卷第210-211頁）、本案犯罪
    之動機、犯罪所生之損害等一切情狀，量處有期徒刑1年3月
    ；以及審酌本案被竊取扁柏之數量、市場價格及本案犯罪手
    段，併科贓額即本案扁柏市價12倍之罰金即27萬7,212元（
    計算式：23,101×12＝277,212元），及罰金如易服勞役，以
    新臺幣1000元折算1日之折算標準，另就沒收部分詳予說明
    （詳如後述）。經核原判決認事用法並無違誤，量刑亦稱妥
    適。
二、刑事審判旨在實現刑罰權之分配的正義，故法院對有罪被告
    之科刑，應符合罪刑相當之原則，使輕重得宜，罰當其罪，
    以契合社會之法律感情，此所以刑法第57條明定科刑時應審
    酌一切情狀，尤應注意該條所列10款事項以為科刑輕重之標
    準，俾使法院就個案之量刑，能斟酌至當。而量刑輕重係屬
    事實審法院得依職權自由裁量之事項，苟已斟酌刑法第57條
    各款所列情狀而未逾越法定刑度，不得遽指為違法（最高法
    院72年度台上字第6696號判決要旨參照）。本案原審判決量
    刑顯已斟酌刑法第57條各款所列情狀後，就被告上開犯罪之
    刑度加以量定，所科處之刑，並無量刑過輕之不當，已如前
    述，被告上訴意旨仍執前詞否認犯行，並爭執原判決量刑不
    當云云，均無可取，其上訴為無理由，應予駁回。至原判決
    適用修正前森林法第52條第1項、第3項規定對被告論科，雖
    未及為新舊法比較之說明，然於判決結果並無影響，自毋庸
    撤銷改判，附此敘明。
肆、沒收部分：
　　按森林法第52條第5 項規定：「犯本條之罪者，其供犯罪所
    用、犯罪預備之物或犯罪所生之物，不問屬於犯罪行為人與
    否，沒收之。」另參酌刑法第38條之2增訂過苛調節條款，
    於宣告沒收或追徵有過苛之虞、欠缺刑法上之重要性或犯罪
    所得價值低微之情形，及考量義務沒收對於被沒收人之最低
    限度生活產生影響，允由事實審法院就個案具體情形，依職
    權裁量不予宣告或酌減，以調節沒收之嚴苛性，並兼顧訴訟
    經濟，節省法院不必要之勞費。此項過苛調節條款，乃憲法
    上比例原則之具體展現，自不分實體規範為刑法或特別刑法
    中之義務沒收、亦不論沒收主體為犯罪行為人或第三人之沒
    收、也不管沒收標的為原客體或追徵其替代價額，同有其適
    用。而森林法第52條第5項規定，係立法者為使國有森林資
    源受到保護，避免供犯罪所用之工具，不予沒收而須發還，
    致使相同工具易地反覆使用，有礙法律成效，乃採絕對義務
    沒收主義，以預防並遏止犯罪，為刑法第38條第2項前段關
    於職權沒收之特別規定，固應優先適用，但法律縱有「不問
    屬於犯罪行為人與否」之沒收條款，也不能凌駕於憲法上正
    當法律程序及比例原則之要求。就比例原則而言，不論可能
    沒收之物係犯罪行為人所有或第三人所有、不分沒收標的為
    原客體或追徵其替代價額，均有刑法第38條之2第2項過苛條
    款之調節適用，始合乎沒收新制之立法體例及立法精神（最
    高法院108 年度台上字第2421號判決意旨參照）。
一、扣案之本案車輛為被告所有，業經被告於原審審理中陳述甚
    明，復有本案車輛詳細資料報表為憑；又本案車輛雖為本案
    搬運贓物犯行所用，然本案車輛本身並非專供犯罪所用，非
    屬違禁物，且具有相當價值，若遽以宣告沒收，尚有過苛之
    虞，不符比例原則，爰依刑法第38條之2第2項規定，不為沒
    收諭知。
二、扣案如附表編號5 所示揹架，為被告劉坤煌及共犯張保盛使
    用作為竊取本案扁柏之用，業經被告劉坤煌、證人即共犯張
    保盛於警詢、原審審理時供陳在卷（見警卷第9頁，原審卷
    第207頁），應依森林法第52條第5 項規定，不問屬於犯罪
    行為人與否，宣告沒收。
三、扣案如附表編號1至4所示之本案扁柏4塊，於被告以本案車
    輛載運下山時為警查獲並扣押後，嗣經臺大實驗林管理處人
    員陳震菖領回保管，此有贓物認領保管單1份在卷可憑（見
    偵卷第52 頁），則犯罪所得既已實際合法發還給被害人，
    依刑法第38條之1第5項規定，不予宣告沒收或追徵。
四、其餘扣案物品，被告均堅稱非供本案犯行使用（見原審卷第
    207 頁），且依卷內所存事證亦無從佐證與本案犯行有關，
    自無從於本案併予宣告沒收；另被告因載運本案扁柏下山之
    際，即遭警查獲而未取得犯罪報酬，故無犯罪所得可資沒收
    ，附此敘明之。
伍、被告經本院合法傳喚，無正當理由不到庭，爰一造辯論而為
    判決。
據上論斷，依刑事訴訟法第371條、第368條，判決如主文。
本案經檢察官劉景仁提起公訴，檢察官鍾宗耀到庭執行職務。
中　　華　　民　　國　　110 　年　　8 　　月　　17　　日
        　　刑事第三庭    審判長法　官  邱  顯  祥      
　　　　　　　　　　　　　　    法　官  楊  欣  怡      
　　　　　　　　　　　　　　　  法　官  李  明  鴻      
以上正本證明與原本無異。                                
如不服本判決應於收受送達後二十日內向本院提出上訴書狀，其
未敘述上訴之理由者，並得於提起上訴後二十日內向本院補提理
由書（均須按他造當事人之人數附繕本）「切勿逕送上級法院」
。                              　　　　　　　　　　　　
　　　　　　　　　　　　 　　　 書記官  陳  慈  傳      
　　　　　　　　　　　　　　　　
中　　華　　民　　國　　110 　年　　8 　　月　　17　　日
附錄本案論罪科刑法法條全文：
修正前森林法第52條
犯第50條第1項之罪而有下列情形之一者，處1年以上7年以下有
期徒刑，併科贓額五倍以上十倍以下罰金：
一、於保安林犯之。
二、依機關之委託或其他契約，有保護森林義務之人犯之。
三、於行使林產物採取權時犯之。
四、結夥二人以上或僱使他人犯之。
五、以贓物為原料，製造木炭、松節油、其他物品或培植菇類。
六、為搬運贓物，使用牲口、船舶、車輛，或有搬運造材之設備
    。
七、掘採、毀壞、燒燬或隱蔽根株，以圖罪跡之湮滅。
八、以贓物燃料，使用於礦物之採取，精製石灰、磚、瓦或其他
    物品之製造。
前項未遂犯罰之。
第1項森林主產物為貴重木者，加重其刑至二分之一，併科贓額
十倍以上二十倍以下罰金。
前項貴重木之樹種，指具高經濟或生態價值，並經中央主管機關
公告之樹種。
犯本條之罪者，其供犯罪所用、犯罪預備之物或犯罪所生之物，
不問屬於犯罪行為人與否，沒收之。
第50條及本條所列刑事案件之被告或犯罪嫌疑人，於偵查中供述
與該案案情有重要關係之待證事項或其他正犯或共犯之犯罪事證
，因而使檢察官得以追訴該案之其他正犯或共犯者，以經檢察官
事先同意者為限，就其因供述所涉之犯罪，減輕或免除其刑。

附表：
編號 物品 數量 1 扁柏木塊 1塊（材積0.0628立方公尺、重量26公斤） 2 扁柏木塊 1塊（材積0.0649立方公尺、重量32.8公斤） 3 扁柏木塊 1塊（材積0.0475立方公尺、重量24.5公斤） 4 扁柏木塊 1塊（材積0.0407立方公尺、重量34公斤） 5 揹架 2組